【裁判字號】    94,上更(一),631
【裁判日期】    950117
【裁判案由】    偽造有價證券
【裁判全文】
臺灣高等法院刑事判決             94年度上更(一)字第631號
上  訴  人
即  被  告  甲○○
指定辯護人  扶助律師 林啟瑩律師
上列上訴人因偽造有價證券等案件，不服臺灣新竹地方法院91年
度訴字第114號，中華民國92年8月29日第一審判決（起訴案號：
臺灣新竹地方法院檢察署90年度偵緝字第244號），提起上訴，
經判決後，由最高法院發回更審，本院判決如下：
    主  文
原判決關於偽造有價證券部分撤銷。
甲○○意圖供行使之用，而偽造有價證券，累犯，處有期徒刑壹
年柒月，偽造之ＰＢ壹肆壹貳肆玖號支票壹紙沒收；又意圖供
行使之用，而變造有價證券，累犯，處有期徒刑壹年柒月，變造
之ＰＢ0000000號支票壹紙沒收。應執行有期徒刑年壹
月，偽造之ＰＢ壹肆壹貳肆玖號支票壹紙、變造之ＰＢ000
0000號支票壹紙均沒收。
    事  實
一、甲○○有多次違反麻醉藥品管制條例前科，其曾先經臺灣新
    竹地方法院於民國85年1月28日判處有期徒刑8月確定，於85
    年12月31日縮短刑期期滿執行完畢，另經臺灣新竹地方法院
    於85年6月27日判處有期徒刑6月確定，於85年12月20日易科
    罰金繳清執行完畢。竟仍不知悔改，於90年1月1日凌晨2時
    許，在其位於新竹市○○路○段398巷1弄17之8號之租住處，
    明知范丁盛（另因竊盜罪經本院以90年度上易字第2210號判
    決有期徒刑1年9月確定）所交付之被害人顏淑珍（改名丙○
    ○）所有，付款人為泛亞商業銀行，支票號碼PB0000000號
    （下稱系爭支票一），已填載發票日為89年11月4日、金額
    新台幣（下同）3萬元及蓋用發票人顏淑珍印章之支票1紙及
    支票號碼PB0000000號（下稱系爭支票二）之空白支票1紙及
    證件、印章係范丁盛竊得之贓物，竟為便利使用，基於收受
    贓物之犯意而加以收受，且甲○○明知支票非經真正發票人
    授權，不得任意簽發使用，竟基於意圖供行使之用而偽造、
    變造有價證券後持以行使之各別犯意，於90年2月7日至同月
    15日間之不詳時、地將系爭支票一上原發票日期89年11月4
    日變造成為90年4月15日，並擅自盜用顏淑珍之印章1枚於該
    變造後之發票日期上，變造支票1紙，而於90年2月15日，在
    新竹縣竹東鎮○○里○鄰○○路336號，將系爭支票一交付予
    不知情之訴外人乙○○，用以抵償訴外人乙○○代甲○○支
    付臺灣新竹地方法院檢察署之交保金1萬元，並約定所餘2萬
    元待兌現後再交予甲○○，又於90年1月15日前之不詳時、
    地在系爭支票二上擅自盜蓋顏淑珍之印章一枚於該支票發票
    人欄內，並利用不知情之不詳姓名之成年人偽填發票日期為
    90年3月3日及金額為6萬5千元等字樣，偽造支票1紙，而於
    90年1月15日16時許，在新竹市○○路民生大廈4樓，將該支
    票交付予不知情之詹瑞君（起訴書誤繕為范瑞君，另為不起
    訴處分），並約定支票兌現後，由甲○○取得3萬元，餘款
    借予詹瑞君支付房租，而足以生損害於顏淑珍及泛亞商業銀
    行對支票帳戶管理之正確性。嗣因詹瑞君於同年2月中旬，
    在新竹市○○路245號，向不知情之鄭宏鏞調取現金，鄭宏
    鏞隨即將系爭支票交由不知情之弟弟即鄭宏圖提示後，被害
    人顏淑珍始知上情而循線查獲。
二、案經新竹縣警察局竹東分局報請臺灣新竹地方法院檢察署檢
    察官偵查起訴。
    理  由
一、訊據上訴人即被告甲○○固不諱言有上揭收受贓物及交付支
    票予他人之情事，惟矢口否認有何變造系爭支票一、偽造系
    爭支票二之犯行，辯稱僅收受2紙支票，范丁盛竊得之被害
    人顏淑珍所有印章及其他物品伊均未收受，系爭支票一原即
    由發票人填妥金額、日期並蓋有印章，伊並未變更日期及盜
    用被害人之印章，係因皮包掉落在乙○○車上，為乙○○拿
    走用以抵償債務，且系爭支票一既已到期，伊只需持之兌現
    即可，並無變造之必要；又系爭支票二則係在向范丁盛收受
    時即已蓋妥印章，而後因詹瑞君向伊借錢，伊有告訴詹瑞君
    該支票係竊得之物，會有贓物罪及偽造有價證券罪之問題，
    然詹瑞君不以為意，趁伊施用藥物迷糊之際，在伊面前填寫
    日期及金額云云。
二、經查：
(一)被告業已坦承收受系爭二紙經范丁盛所竊得之支票，此並經
    證人范丁盛於原審及本院前審審理中（見原審卷第204頁及
    本院上訴卷94年3月30審判程序筆錄）證述甚詳，並經被害
    人顏淑珍指述明確，且有報案筆錄及贓物領據各一紙在卷可
    稽，故被告此部分之自白核與事實相符，其收受贓物犯行，
    事證明確，犯行堪以認定。
(二)證人范丁盛於警訊、偵查中及原審訊問時迭次證稱，其竊得
    被害人顏淑珍之皮包，其中有泛亞商業銀行支票十多張、印
    章、金融卡、信用卡、小皮包，而其主要想取得現金，故現
    金以外之物品均於竊得當日拿到被告家中叫被告丟棄，但被
    告有無丟棄則並不知情，其並未將其他東西帶走等語（見原
    審卷第59頁、203頁，90年度偵字第3632號卷第13頁、第14
    頁，90年度偵緝字第244號卷第18頁背面、90年度偵字第451
    號卷第10頁，90年度上易字第2210號卷第56頁，本院上訴卷
    94年3月30日審判程序筆錄），此核與證人顏淑珍所述之於
    90年1月1日被竊走之物品為小皮包、信用卡、金融卡、支票
    、印章等大致相符（見90年度偵字第3632號卷第10頁背面）
    ，復經新竹縣警察局竹東分局於90年6月5日至證人范丁盛住
    處，並未發現有前開被竊物品（見90年偵字第3632號卷第16
    頁背面），故足認證人范丁盛於竊得被害人顏淑珍所有物品
    後，除取得現金及以提款卡領款外，其餘物品包括支票及印
    章均未保留，再參以被告雖辯稱僅收受證人范丁盛所交付竊
    得之支票二紙，惟並未否認證人范丁盛偷完東西後確有到其
    租住處等情（見原審卷第237頁、第295頁），且證人范丁盛
    前因連續攜帶兇器竊盜之犯行，亦經本院以90年度上易字第
    2210號判決確定，證人范丁盛對於連續加重竊盜一事既坦承
    不諱，與被告又素無嫌隙，若前開竊得物品為其持有，當無
    否認而設詞誣陷被告之必要，是證人范丁盛證述應堪採信，
    其所竊得之泛亞商業銀行支票、印章等應係交付予被告收受
    ，被告辯稱未取得證人顏淑珍印章之詞，顯不可採。
(三)被告於警訊中雖供稱系爭支票係范丁盛於90年1月10日在其
    租住處交付，系爭支票一交予友人當借據，系爭支票二交予
    詹瑞君，金額為詹瑞君填寫，知道支票是贓物後有通知乙○
    ○，未交代詹瑞君等語（見90年度偵字第3632號卷第17頁、
    第18頁），被告所供述之收受日期顯與證人范丁盛供述之交
    付時間不同，惟證人范丁盛於90年1月9日業經送觀察勒戒，
    有臺灣新竹地方法院法務部在監在押資料表在卷可稽（見原
    審卷第23頁），是證人范丁盛當無在90年1月10日方交付系
    爭支票予被告之可能，故被告前開供述顯即不實，且被告若
    無使用之目的，為何明知系爭二紙支票為贓物仍加以收受且
    事後亦交付予他人？顯然其收受系爭支票係供行使之用，而
    證人范丁盛竊得支票後既無使用之意，且於竊得後隨即至被
    告住處，除竊得之現金外均交予被告處理，證人范丁盛應無
    多餘時間偽造或變造系爭支票一、二，亦無偽造或變造後再
    交予被告之必要，況若系爭支票係證人范丁盛所偽造或變造
    ，豈可能不供己使用？又或於交付被告時未收取任何利益，
    如何可能無償交付予被告？顯然證人范丁盛所證交付予被告
    時即未變更之詞堪予採信。
(四)證人乙○○及詹瑞君分向被告取得系爭支票一、二之目的，
    一為抵償交保金，一為借來支付租金之用，已據證人乙○○
    及詹瑞君證述在卷，並非無端取得支票，且均意在行使之用
    ，故依常理所收受者當係已填載完成之支票，豈可能收受後
    再加變更或偽造？被告亦不諱言系爭支票一交付予乙○○時
    支票上業已完成更改日期及蓋上印文等變造行為，顯然系爭
    支票一應非證人乙○○所變造，而係於收受時即已變更完成
    ，則按之常理，被告既持有系爭支票一，又持有被害人之印
    章，其交付予證人乙○○時並已蓋妥印章，參以被告亦不諱
    言有在系爭支票一之背面背書 (見偵字第3632號卷第32頁背
    面)，其意應係供行使之用而背書，是系爭支票一顯係由被
    告加以變造後交予乙○○無訛。至被告另辯稱系爭支票一係
    90年1月間因伊皮包掉落在乙○○車上，為乙○○拿走用以
    抵償債務，伊並非委託乙○○辦理交保云云，惟已為證人乙
    ○○所否認，並堅稱係被告所親自交付等語 (見本院更審卷
    第73頁)，而本院向台灣新竹地方法院檢察署所調之刑事保
    證金收據 (見本院更審卷第62頁反面)，繳款人固非乙○○
    而係黃元章，但據證人乙○○證稱係由被告通知伊前來辦理
    交保，因伊不願出名而由黃元章出面，交保金係所繳交等語
    (見本院更審卷第72頁)，而觀之上開刑事保證金收據所載，
    繳款日期為90年2月7日，證人乙○○所稱被告於90年2月15
    日交付系爭支票一以抵償交保金，經核在時間點上應屬合
    ，被告所稱係90年1月間所交付，自有不實。另證人乙○○
    先前陳稱交保金為2萬元，與實際繳交1萬元，或有不符，此
    或因時隔多時，記憶有誤，但並不影響上開被告變造支票事
    實之認定。又被告亦供稱系爭支票二交付予證人詹瑞君時已
    蓋妥發票人印章，而被害人之印章係連同空白支票一起失竊
    ，故當係收受空白支票及印章之人有偽造系爭支票二之可能
    ，而證人詹瑞君於收受時顯然金額、日期均已填妥，苟如被
    告所辯係由詹瑞君自行填載金額，則詹瑞君僅須填載自己需
    要之金額即可，又何須填高金額而尚需返還部分款項予被告
    ？故被告前開所辯均不足採信。
(五)又證人顏淑珍（改名丙○○）亦證稱系爭支票一係其所開出
    回收之支票，金額為3萬元，日期是89年11月4日，印章係其
    所蓋，但日期發現被塗改成90年4月5日，更正章為盜蓋，系
    爭支票二於失竊時係空白支票，金額及印章均為冒寫偷蓋（
    見90年度偵字第3632號卷第11頁、第12頁背，90年度上易字
    第2210號卷第57頁）等語，另證人范丁盛於原審亦結證稱，
    確有見過卷附之系爭支票一及支票二，為伊竊得之物，但未
    在上面寫金額並蓋印（見原審卷第59頁），及伊拿到證人顏
    淑珍的支票都是空白的，厚厚的一疊，其中一、兩張上面已
    經填好金額，上面沒有簽名、蓋章等語（見原審卷第203 頁
    ），於本院前審審理時仍證稱：（問：有否在支票上填寫或
    更改過？）沒有。」（見本院上訴卷94年3月30日審判程序
    筆錄），並參以前開被告持有證人顏淑珍印章之事實，是系
    爭支票一、二上顏淑珍之印章，堪認係被告所盜蓋。
(六)至系爭支票一上之筆跡，經送法務部調查局鑑定函覆，與原
    審審理時命被告所寫之筆跡，臺灣苗栗地方法院檢察署87年
    度偵字第2378號卷內被告筆跡，及原審函查附有被告相關簽
    名字跡之銀行開戶資料、存款戶約定書、印鑑卡，比對後鑑
    定結果，由於兩類字跡書體不一，而難認定是否出於同一人
    （見原審卷第269頁），雖尚未得以直接認定被告即係變造
    系爭支票一上日期之人，然證人顏淑珍之印章既為被告持有
    ，且證人顏淑珍亦否認有塗改系爭支票一上之日期，證人乙
    ○○亦結稱收取支票後未更改支票內容（見原審卷第153頁
    ），證人范丁盛亦證稱竊得支票及印章等物後即交付予被告
    等語，則證人顏淑珍之支票與印章同時為證人范丁盛所竊得
    ，而證人范丁盛將之交付予被告，且證人范丁盛既無使用系
    爭支票之意，顯然亦無更改支票內容可能，故證人范丁盛交
    付予被告時，系爭支票一之日期應未經變造，而證人乙○○
    收受系爭支票一不論係為擔保債務或清償欠款，其收受之目
    的應在行使，且亦未取得證人顏淑珍所有之印章，故當不可
    能由證人乙○○變造系爭支票一，且亦得以推論證人乙○○
    取得系爭支票一時，該支票上之日期應已變造完成，此亦核
    與證人乙○○於警訊時證述之其取得支票時曾詢問被告更改
    日期之事，被告並告知有蓋章，故無問題等語相符，則被告
    既係收受未經變造之系爭支票一及印章，且將已變造完成之
    系爭支票一交付予證人乙○○，故系爭支票一上之金額變更
    並盜蓋印章等應係被告所為，是被告辯稱未變造系爭支票一
    上之日期及盜蓋上開支票上日期之更正章之詞，即不可採。
    至被告辯稱系爭支票一係已到期之票據，可直接持票予以兌
    現，又何須加以變造日期云云，應係被告明知所收受為贓物
    ，若提示恐即遭查獲，為防犯行被發現，所不得不為之行為
    ，且再參以被告於原審審理時亦陳稱，曾打電話告知證人乙
    ○○，不要去提領（見原審卷第154頁）等語，是被告辯稱
    無變造系爭支票一之犯行，即不可採。
(七)另就系爭支票一，被告辯稱其無行使之行為，係因支票掉落
    證人乙○○車上，而被證人乙○○取走云云，惟證人乙○○
    於警訊中供稱，系爭支票一係被告於90年2月15日16 時許至
    其家中所交付，因在同年2月14日，證人乙○○曾拿2萬元為
    被告辦理交保，第2日被告即拿支票至其家中，且支票上之
    日期、金額、印章均已蓋填妥，並曾問被告支票日期為何由
    89年11日4日改成90年4月15日，被告答稱票主有蓋章沒關係
    ，於90年3月25日曾打電話告知支票不要提領，並於90年4月
    初還伊1萬元等語，及證人詹瑞君亦證稱之「我有一位朋友
    范某，真實姓名不知，綽號土哥，也有一張支票，同樣由甲
    ○○交給他，‧‧‧」（見90年偵字第3632號卷第19頁、第
    25頁背），是被告曾辯稱之並非交付系爭支票一予證人乙○
    ○之詞，顯為脫免罪責之詞，當無可採，至於證人乙○○雖
    於原審中證稱，被告有將皮夾掉落車上，因被告未還錢，支
    票就放在伊那裡云云（見原審卷第152頁），因證人乙○○
    於原審陳述時相距被告犯行時間已遠，按刑事審判程序進行
    中，不論被告或證人，其記憶因隨偵查、審判程序之漫長進
    行，當有可能發生對過去歷史事實所為供述前後不一致之情
    況，斯時對該被告或證人前後不一之供述究以何者為可採，
    固無明文具體規範從事審判職務之法官應採擷何種供述為資
    認定事實之證據資料，而將此情形下，被告或證人所為前後
    不一供述之證據價值全委由事實之認定者（即法官）其自由
    心證為之判斷，斯時事實審法院對各該被告或證人前後不一
    之供述應如何取捨，固無所謂「案重初供」之必然，然若各
    該被告或證人於偵查、審判程序進行中曾基於其自由意思而
    為任意性供述，而於其為該任意性供述時，從其他之客觀情
    況證據及其他卷存積極證據輔以該任意性供述，而得使事實
    審法院確信該任意性供述為實在時，當以該任意性供述為較
    可採。故本院認為，參酌證人詹瑞君之證述，證人乙○○於
    案發時之陳述，較為可採，故尚難據證人乙○○於原審之陳
    述為被告有利之認定，附予敘明。
(八)又系爭支票二上偽填之日期及金額，經調閱前開資料比對，
    雖無法直接證明為被告親自所填載，然參以前開說明，被告
    既持有被害人顏淑珍之印章，且證人詹瑞君於警訊及偵查及
    本院審理中均證稱系爭支票二係被告親手交付，當時業已填
    妥金額及日期，並已蓋妥發票人印章等語，且證人詹瑞君係
    為付房租而向被告借用系爭支票，當不可能收受未填載日期
    、金額及發票人印章之支票，再參以證人詹瑞君在系爭支票
    二背書並填寫身分證字號及住址（見90年偵字第3632號卷第
    9頁背），則若系爭支票二上之金額係證人詹瑞君明知系爭
    支票二為贓物而偽造填載，當不至於留下犯行相關跡證，而
    將偽造人之身分證字號、戶籍地址等相關資料填載於支票上
    ，是系爭支票二上之金額、日期及印文，顯均非證人詹瑞君
    所偽造，故被告交付系爭支票二予證人詹瑞君時確已蓋妥發
    票人之印章甚明。而系爭支票二上偽填之日期及金額既非被
    告親自所填載，則按之常理，被告既持有系爭支票二，又持
    有被害人之印章，其交付予證人詹瑞君時已填妥發票日期、
    金額，並已蓋妥印章，顯係由被告利用不知情之不詳姓名之
    成年人偽造系爭支票二甚明，是被告辯稱未偽造系爭支票二
    上之日期、金額及盜蓋印章之詞，即不可採。
(九)此外，復有經偽造、變造之支票影本附卷可稽，被告前開所
    辯均不足採信，其自白部分則核與事實相符，故被告犯罪事
    證明確，其犯行洵堪認定。至被告復請求將系爭支票送鑑以
    比對詹瑞君筆跡乙節，因本院認本件事證業臻明確，核無必
    要，附予敘明。
三、核被告所為係犯刑法第349條第1項之收受贓物罪及刑法第20
    1條第1項意圖供行使之用而偽造、變造有價證券罪。被告利
    用不知情之不詳姓名之成年人偽填系爭支票二發票日期、金
    額部分，係間接正犯。又盜用印文為偽造變造有價證券之部
    分行為，不另論罪。偽造、變造有價證券而復持以行使，其
    行使行為為偽造行為吸收，不另論罪。又其變造、偽造有價
    證券後持向他人抵債、借款，本含有詐欺性質，不另成立詐
    欺罪名。另偽造有價證券罪及變造有價證券罪雖規定於同一
    法條中，但實為犯罪構成要件不同之二罪名，不能成立連續
    犯，是被告所犯之變造有價證券罪及偽造有價證券罪，應係
    犯意各別，行為互異，應予分論併罰。被告所犯上開收受贓
    物罪與偽造有價證券罪、變造有價證券罪間，各有方法結果
    之牽連關係，應從一重之意圖供行使之用而偽造有價證券罪
    及意圖供行使之用而變造有價證券罪處斷。被告有如事實欄
    所述之犯罪科刑及刑之執行情形，有卷附之本院被告全國前
    案資料紀錄表可憑，其於有期徒刑執行完畢後，5年以內再
    犯本件有期徒刑之罪，為累犯，應依刑法第47條規定加重其
    刑。又被告所犯偽造支票及變造支票之行為，均各只一張，
    金額亦不高，且並未有所得，情輕法重，犯罪之情狀堪予憫
    恕，爰二罪均依刑法第59條規定減輕其刑。
四、原審以本件罪證明確，對被告予以論罪科刑，固非無見，惟
    查：(一)被告變造系爭支票一係自行為之，原判決論以間接
    正犯，尚有未洽。(二)被告以一行為收受顏淑珍之印章及系
    爭支票一、二等贓物係成立一個贓物罪，原判決論以想像競
    合，亦有未當。(三)被告所犯之變造有價證券罪及偽造有價
    證券罪，不能成立連續犯，已如前述，原判決論以連續犯，
    自有違誤。被告上訴否認犯罪，雖無理由，惟原判決此部分
    既有如上可議之處，自應由本院將原判決關於偽造有價證券
    部分撤銷改判。爰審酌被告犯罪之動機係為取得財產上之利
    益，所為對金融秩序之安定造成重大影響，惟所偽造、變造
    支票之面額僅9萬5千元，金額不高，且部分尚未經兌現，所
    生之實際危害尚非重大，惟其犯罪後並無悔意等一切情狀，
    分別量處如主文第二項所示之刑，並定其應執行之刑，以示
    懲誡。被告變造、偽造之系爭支票一、二，應依刑法第205
    條規定沒收。
據上論斷，應依刑事訴訟法第369條第1項前段、第364條、第299
條第1項前段，刑法第201條第1項、第349條第1項、第55條、第
59條、第47條、第51條第5款、第205條，罰金罰鍰提高標準條例
第1條前段，判決如主文。
本案經檢察官王安明到庭執行職務。
中    華    民    國    95    年    1     月    17    日
                  刑事第十七庭審判長法  官  鄭 文 肅
                                    法  官  林 瑞 斌
                                    法  官  蘇 隆 惠
以上正本證明與原本無異。
如不服本判決，應於收受送達後十日內向本院提出上訴書狀，其
未敘述上訴之理由者並得於提起上訴後十日內向本院補提理由書
（均須按他造當事人之人數附繕本）。
                                    書記官  邵 淑 津
中    華    民    國    95    年    1     月    17    日
附錄：本案論罪科刑法條全文
刑法第201條第1項：
意圖供行使之用，而偽造、變造公債票、公司股票或其他有價證
券者，處3年以上10年以下有期徒刑，得併科3000元以下罰金。
刑法第349條第1項
收受贓物者，處3年以下有期徒刑、拘役或500元以下罰金。


司法院資訊處製作；財團法人民間司法改革基金會備份。
